【裁判字號】    97,上易,954
【裁判日期】    970527
【裁判案由】    恐嚇
【裁判全文】
台灣高等法院刑事判決            97年度上易字第954號
上  訴  人  台灣桃園地方法院檢察署檢察官
被      告  乙○○
上列上訴人因被告恐嚇取財案件，不服台灣桃園地方法院九十六
年度易字第三九一號，中華民國九十六年十二月十九日第一審判
決（起訴案號：台灣桃園地方法院檢察署九十五年度偵字第二三
六一四號），提起上訴，本院判決如下：
    主  文
上訴駁回。
    事實及理由
一、本案經本院審理結果，認原判決以被告乙○○犯刑法第三百
    零四條第二項、第一項之強制未遂罪，惟被告患有精神分裂
    症，致其辨識行為違法及依其辨識而行為之能力，顯有減低
    ，依刑法第十九條第二項規定減輕其刑後，酌處其拘役三十
    日，如易科罰金，以新台幣（下同）一千元折算一日，並以
    被告犯罪時間在民國九十六年四月二十四日以前，且合於中
    華民國九十六年罪犯減刑條例所定減刑條件，依該條例第二
    條第一項第三款之規定，減為拘役十五日，如易科罰金，以
    一千元折算一日；並將扣案之單刃扁鑽一支沒收。核其認事
    用法及量刑均無不當，應予維持，並引用原判決（如附件）
    記載關於該部分之事實、證據及理由。
二、檢察官上訴意旨略以：被告前往通訊行係為辦理行動電話門
    號搭配手機優惠專案，惟經店員甲○○告知因被告有積欠遠
    傳電信公司行動電話費用而無法申辦上開優惠專案，被告憤
    而持單刃扁鑽揮舞，要求甲○○任意交付手機一支，經甲○
    ○拒絕而未能遂行。被告既知無法以自己名義搭配優惠手機
    方式申辦行動電話門號，仍手持單刃扁鑽要求甲○○交付手
    機，此一行為已達意圖為自己不法所有之情，自符合恐嚇取
    財罪係以意圖為自己或第三人不法之所有，以恐嚇得財產上
    不法利益，或使第三人得之之構成要件。原判決認定被告無
    為自己或第三人不法所有之意圖，顯屬有誤，請撤銷原審關
    於強制未遂罪部分之判決，另為適當之判決云云。
三、按刑事訴訟法第一百六十一條第一項規定：檢察官就被告犯
    罪事實，應負舉證責任，並指出證明之方法。因此，檢察官
    對於起訴之犯罪事實，應負提出證據及說服之實質舉證責任
    。倘其所提出之證據，不足為被告有罪之積極證明，或其指
    出證明之方法，無從說服法院以形成被告有罪之心證，基於
    無罪推定之原則，自應為被告無罪判決之諭知（最高法院九
    十二年度台上字第一二八號判決意旨參照）。又按刑法第三
    百零四條第一項之強制罪，與刑法第三百四十六條第一項之
    恐嚇取財罪，其構成要件迥然不同，前者無不法所有之意圖
    ，後者則以意圖為自己或第三人之不法所有為前提條件（最
    高法院六十九年度台上字第三一四一號判決意旨參照）。
四、經查：
  (一)原判決對於被告如何向機時通通訊行店員甲○○申辦行動電
    話門號並搭配優惠手機專案，然因其積欠遠傳電信公司電話
    費用而無法申辦各家電信公司行動電話門號，經多次前往未
    能如願辦理，旋自腰際取出單刃扁鑽一支揮舞晃動，並出言
    要求甲○○：「隨便拿一支手機出來」，經甲○○當場拒絕
    ，而未得逞等情，已綜合調查證據之結果，敘明其判斷之依
    據（包括被告之供述，證人即被害人甲○○、在場證人崔永
    福、龍湘林等人之證詞，與扣案之單刃扁鑽一支等證據資料
    ）及得心證之理由。所為論斷，並無違背一般經驗法則及論
    理法則之情事。
  (二)被告固有持單刃扁鑽揮舞，要求甲○○隨便拿一支手機，嗣
    經甲○○拒絕而未能遂行等情。然查原判決已敘明如何認定
    被告前揭行為尚非基於為自己或他人不法所有意圖之理由及
    所憑之證據。被告縱以手持單刃扁鑽揮舞之脅迫方式，欲使
    甲○○應允交付手機，然被告於九十五年十月三十日上午九
    時三十分許，首次前往機時通通訊行時，即要求甲○○以續
    約方式購買新手機，當時經查詢發現被告在遠傳電信公司有
    欠費所以無法申辦，被告就將其個人基本資料留下，要求甲
    ○○幫其查詢是否還有哪一家可以辦，隨便一家只要不用錢
    都可以；第二次是同日十三時三十分左右，被告到店裡問查
    好了沒有，甲○○回答還沒有查好，被告即離去；第三次是
    同日十六時四十分左右，被告到店裡來問甲○○說其手機辦
    好了嗎，甲○○就表示因被告有欠款問題所以無法辦理，被
    告就非常生氣說「你以為你是總統喔？你說不能辦就不能辦
    」，之後被告還說了很多聽不懂的話，然後就拿刀出來要甲
    ○○隨便拿一支手機出來等情，業據證人即目擊者崔永福於
    警詢、原審指陳綦詳（見偵查卷第二九至三十頁、原審卷第
    六一頁）。參諸上開情節，被告數度前往機時通通訊行，目
    的均係辦理以自己名義申辦行動電話門號搭配手機優惠專案
    ，經甲○○明確告知無法申辦後，尚就得否申辦一節與甲○
    ○爭執不休，則被告口稱隨便拿一支手機出來等語，應係立
    於前揭優惠手機搭配門號之契約相對人之地位，要求甲○○
    為其申辦相關手續及核發手機，應堪認定。本件尚難徒憑被
    告有持單刃扁鑽揮舞一節，即認定被告主觀上具有為自己或
    第三人不法所有之意圖。
五、從而，原審以檢察官所舉之證據，尚不足以證明被告主觀上
    存有不法所有之意圖，爰變更該部分起訴法條（原起訴法條
    為刑法第三百四十六條第三項、第一項恐嚇取財罪），論被
    告該部分犯行係犯刑法第三百零四條第二項、第一項強制未
    遂罪，經核該部分判決之認事用法及證據之取捨，並無違誤
    。檢察官上訴意旨所陳各節，仍無從使本院形成被告有犯恐
    嚇取財罪之心證。檢察官就該部分之上訴為無理由，應予以
    駁回。
據上論斷，應依刑事訴訟法第三百六十八條、第三百七十三條，
判決如主文。
本案經檢察官羅松芳到庭執行職務。
中    華    民    國    97    年    5     月    27    日
                  刑事第二十庭審判長法  官  楊貴雄
                                    法  官  鄧振球
                                    法  官  林立華
以上正本證明與原本無異。
不得上訴。
                                    書記官  廖月女
中    華    民    國    97    年    5     月    27    日
附錄：本案論罪科刑法條全文
刑法第304條第1、2項
以強暴、脅迫使人行無義務之事或妨害人行使權利者，處3年以
下有期徒刑、拘役或3百元以下罰金（罰金為新台幣，已提高為
三十倍）。
前項之未遂犯罰之。


司法院資訊處製作；財團法人民間司法改革基金會備份。
